臺灣高雄地方法院刑事判決　　　　　　　　　　　　八十九年度易字第五三二六號
　　公　訴　人　臺灣高雄地方法院檢察署檢察官
　　被　　　告　乙○○
　　被　　　告　甲○○
　　共　　　同
　　選任辯護人　劉啟輝
右列被告等因違反著作權法案件，經檢察官提起公訴（八十九年度偵續字第七九號）
，本院判決如左：
    主  文
乙○○、甲○○均無罪。
    理  由
一、公訴意旨略以：被告乙○○、甲○○為夫妻關係，乙○○為明泉藥品有限公司（
    以下簡稱明泉公司）負責人，告訴人洪惠媛前曾受雇於明泉公司擔任經理一職，
    負責業務推廣職務。甲○○見丙○○經考試院藥師考試及格，領有藥師證書，遂
    要求丙○○額外撰寫有關中藥草之專業報告，以供其在法界衛星電視台主持電視
    節目時使用，自民國八十七年七月起至十一月止，丙○○本於醫藥上專業研究心
    得，及參考所收集之相關文獻（其中甲○○雖曾提供中草藥植物照片約四百張，
    然係丙○○獨自創作），廢寢忘食，埋首寫作，乃完成三冊有關中藥草及醫病常
    識之專業著作，甲○○除於上開電視節目中使用丙○○著作為他人解答外，且答
    應要協助丙○○出版專書，丙○○乃將著作之底稿交付。詎甲○○竟未經丙○○
    同意，擅自於八十八年一月間，將丙○○之著作以「濟世青草應用學」之名出版
    ，且未將丙○○具名為著作人，致生損害丙○○之著作人格權，將上開三冊書籍
    之著作人竄改為其本人，並交由乙○○發行，每冊銷售新台幣（下同）二千元，
    銷售量達六千冊，除於各書局經銷外，更陳列在明泉公司內販售，所得利益盡歸
    入己，致侵害丙○○之著作人格權，因認被告二人均涉有著作權法第九十三條第
    一款罪嫌。
二、按犯罪事實應依證據認定之，無證據不得推定其犯罪事實，刑事訴訟法第一百五
    十四條定有明文。又認定不利於被告之事實，須依積極證據，苟積極證據不足為
    不利於被告事實之認定時，即應為有利於被告之認定，更不必有何有利之證據；
    再按告訴人之告訴，係以使被告受刑事訴追為目的，是其陳述是否與事實相符，
    仍應調查其他事實以資審認，始得為不利被告之認定（最高法院三十年上字第八
    一六號、五十二年台上字第一三００號判例參照）。本件公訴人認被告二人均涉
    有違反著作權法犯嫌，係以丙○○之指述，及被告二人無法提出丙○○同意將著
    作人格權約定不具名或歸屬被告二人之證明為論據。惟訊據被告二人均堅決否認
    有違反著作權法犯行，乙○○辯稱：「濟世青草應用學這三本書是我先生甲○○
    策劃很久了，由甲○○提供資料，丙○○只是單純編排，丙○○還負責書籍的付
    印和校對」等語，甲○○則辯稱：「『濟世青草應用學』一詞，早自八十六年九
    月一日起，即為明泉公司所使用，丙○○受雇於明泉公司，兼作濟世青草應用學
    三冊書籍的代筆、校對工作，且書上序言是我口述，丙○○代筆而成，照片及相
    關資料亦是我所提供，並未答應要以丙○○名義出書」等語。經查：
  (一)、被告二人與丙○○就本件書籍之著作人為何人有所爭執，惟經本院於九十一年
      一月七日提示本件書籍中九張草藥圖片，供被告三人及丙○○辯識藥名，並說
      明療效、用法，其三人答覆之正確率均不及二成，此有該審問筆錄在卷可憑，
      且告訴人並不否認甲○○曾提供藥草圖片、古方等資料供其參酌，又證人即曾
      在明泉公司任職之蔡秋東於八十九年三月二十日偵訊時證稱：「我曾在八十三
      年時在甲○○的公司幫忙策劃及寫濟世青草應用學一書，資料是由甲○○提供
      一些古書、照片及藥方，我再編緝抄錄而成。草藥部分我並沒有獨創性，我只
      有腳底及手掌按摩部分是自己寫的。後來我回北港，即將手稿交給甲○○。甲○○出書後有拿給我看，但我只有看第三本穴道部分，因為此部分是我寫的」
      等語，復經被告二人提出蔡秋東手寫稿影本在卷，確與本件三冊書籍部分內容
      相同，再者，告訴人所提其著作原稿，Ａ、Ｂ、Ｃ三冊上有部分內容為乙○○
      之字跡，此亦為告訴人所是認，並有本院九十年七月六日審判筆錄可憑。則依
      上所述，本件三冊書籍顯非丙○○獨立創作完成，亦非如甲○○所稱告訴人僅
      為單純代筆、編輯，應係丙○○、被告二人及蔡秋東共同協力完成。
  (二)、本件書籍陳立夫之序、李海坪（即甲○○之父）之序，均由丙○○代筆，甲○○本人之自序（序言），亦由告訴人負責校對，丙○○並在其上有所修正，此
      均有該手寫序文影本二紙、序言校對稿影本一紙在卷可憑，並均為丙○○所是
      認，而前開三份資料內容，均係以甲○○為本件書籍著作人而寫，且丙○○負
      責本件書籍內容之校對工作，亦為丙○○所不否認，又丙○○雖否認曾收受負
      責本件書籍印製工作之「美育彩色印刷廠有限公司」所傳真之「以手寫ＴＯ：
      洪經理，校對後請簽名ＦＡＸ回。印刷內容為：作者／甲○○、發行人／乙○○、編輯／丙○○」一紙，惟丙○○既負責校對，並於其所有桌曆上記載「找
      林小姐拿最後一次校對稿，做校對及補充」等文字，此有被告二人所提之桌曆
      影本在卷可稽，並為丙○○所不否認，其竟未收受前開傳真資料，顯屬可疑，
      再者，參酌丙○○於八十八年二月二十六日離職時，所遺留在被告處之已發行
      之本件書籍第一冊，丙○○尚在內頁中以鋼筆字作修正，此有被告二人所提該
      書籍一冊在卷可憑，並為丙○○所不否認，而該書籍末頁亦已載明：「作者／
      甲○○、發行人／乙○○、編輯／丙○○」等字樣。則依上所述，丙○○係以
      甲○○為著作人名義寫序及自序，又在離職前對已發行之本件書籍內容作修正
      ，顯見丙○○同意本件書籍以甲○○為著作人名義發行。
  (三)、丙○○積欠甲○○二人一百二十萬元，此為丙○○不否認，且依丙○○於九十
      年七月二十五日本院審理時陳稱：「一開始約定出書前每本給我一百元，出書
      後再給一百元」等語，而本件書籍共發行二千套（六千本），依丙○○前開所
      言，其所能獲得之利潤恰為積欠甲○○之一百二十萬元，顯見丙○○係為清償
      前開債務乃同意以甲○○為著作人發行未件書籍。
三、綜上所述，告訴人雖參與本件書籍之著作，惟既有前開所述同意以甲○○為著作
    人發行本件書籍之事證，縱於本件書籍付印發行後生有爭執，亦僅屬民事糾葛，
    尚難認被告二人有公訴人所指違反著作權法犯行。此外，復查無其他積極證據足
    證被告二人有何違反著作權法犯行，不能證明其等犯罪，依法均應為無罪之諭知
    。
據上論斷，應依刑事訴訟法第三百零一條第一項，判決如主文。
中      華      民      國    九十一    年      二      月      七      日
                                  臺灣高雄地方法院刑事第一庭
                                      法  官    曾  逸  誠
右正本證明與原本無異。
如不服本判決，應於判決送達後十日內，向本院提出上訴狀。
                                      書記官    張  金  蘭
中    華    民    國      九十一      年      二      月      八      日
